臺灣臺北地方法院民事判決　　　　　　　93年度訴字第2123號
原　　　告　乙○○
訴訟代理人　陳逸華律師
被　　　告　丙○○
訴訟代理人　賴素如律師
複　代理人　陳以儒律師
上列當事人間請求損害賠償事件，本院於中華民國94年10月13日
言詞辯論終結，判決如下：
    主  文
原告之訴及其假執行之聲請均駁回。
訴訟費用由原告負擔。
    事實及理由
一原告主張：原告前擔任本院九十一年度訴字第一八六號妨害秘
  密案件被告高淳淳之辯護人，雖曾於民國九十一年四月間某日
  ，至台北市○○區○○路之雙聖餐廳與該案證人即被告會面，
  惟原告從未教唆被告於上開刑事案件作偽證，詎被告於民國九
  十一年五月十日，上開刑事案件準備程序期日作證時，明知原
  告從未教唆其作偽證，亦從未威脅有黑道勢力可以砍人，竟於
  具結後偽稱：「李律師（指本件原告）向我講說為了避免以後
  開庭問你一些問題會尷尬，所以有些問題就在這邊作一些溝通
  ，例如如果問到高淳淳帶去包包裡面有錄音機要給你們，為什
  麼你們沒有拿來用，我說我不需要，他就說為什麼沒有送給別
  人，我就說因為不是我的東西。然後他就跟我講，要我說因為
  這個東西太舊了所以沒有人要，後來李律師就舉了很多例子，
  譬如說很多記者想知道我們是誰，為什麼我與淳淳那麼好卻在
  這個時候出賣他，他希望我話講的中性一點，應該是指我們在
  開庭的時候講話要中性一點，還有他還誇耀他與黑道的關係很
  好，例如說他半夜喝酒醉在哪裡出了事情，就有人出來幫忙他
  ，而且有人說他是魔鬼代言人，就會有一些兄弟想要替他去砍
  人，李律師引述說有人打電話給他說：李哥！李哥！我們傢伙
  都已經準備好了，隨時都可以準備去砍人。」等語，使隔日即
  九十一年五月十一日之中國時報刊載：「高女同事驚爆內幕：
  律師要我們作偽證。」聯合報刊載：「高淳淳同事指律師教唆
  偽證，被指開庭前找他們吃飯暗示和黑道很熟。」台灣日報刊
  載：「兩證人指乙○○教唆作偽證。高淳淳四友人出庭爆料。
  律師威脅有黑道勢力可砍人。」致原告之名譽權受有重大損害
  。嗣原告因上開刑事案件遭移送臺灣律師懲戒委員會懲戒，被
  告於臺灣律師懲戒委員會九十二年度律懲字第十四號審理時證
  稱：當天整個過程是聊天的性質，李律師並沒有特別提到在法
  庭上要問伊何種問題，李律師有問伊包包的東西有沒有拿出來
  用，伊回答不需要，用不到，李律師沒有用黑道來恐嚇，當時
  伊在法院審理時只是向審判長陳述當天的情形及過程，伊並沒
  有說李律師有教伊這樣說等語，足見被告於上開刑事案件作證
  時，確實有不實陳述之情事。是被告在上開刑事案件審理時作
  不實之陳述，侵害原告之名譽權，使原告精神上至為痛苦，爰
  依民法第一百九十五條之規定，請求被告賠償新臺幣（下同）
  二百萬元之精神慰撫金，並於中國時報、聯合報、自由時報、
  台灣日報刊登附件所示道歉聲明云云。並聲明：(一)被告應給付
  原告二百萬元，及自起訴狀繕本送達翌日起至清償日止，按年
  息百分之五計算之利息。(二)被告應將附件所示道歉聲明以二分
  之一版面（寬二十六公分，長三十五點五公分）刊登於中國時
  報、聯合報、自由時報、台灣日報全國版頭版各一天。(三)願以
  現金或同面額之臺灣銀行民權分行無記名可轉讓定期存單供擔
  保，請准宣告假執行。
二被告則以：
(一)被告固曾於前開刑事案件作證時有前開陳述，惟被告僅從實依
  照當時與原告談話之內容陳述而已，且觀之被告前開所言，並
  無原告要被告作偽證及原告威脅有黑道勢力可以砍人之陳述，
  原告所述純係前開媒體報導斷章取義，與被告無涉。況就被告
  所述有關黑道部分，原告於上開刑事案件開庭時已承認，原告
  與被告會面時確曾與被告開玩笑提及原告與黑道熟識等情，足
  證被告所言實在，自無侵害原告名譽權之情事。
(二)另被告於前開律師懲戒事件之陳述，乃指訴外人高淳淳約被告
  吃飯討論有關被告於前開刑事案件作證之事，惟被告到場時發
  現原告亦在場，被告主觀認為在吃飯場合所談論之事，應係聊
  天性質，且當天談話過程中，原告並沒有說原告要問被告何種
  問題，只是先與被告作溝通，原告要求被告作證時回答中性一
  點，較能幫助高淳淳，所以與前述刑事庭之證詞，並無不合。
  至被告於前開律師懲戒事件有關原告曾詢問高淳淳之包包內物
  品有沒有拿出來使用，被告答稱：不需要，用不到等語，亦與
  刑事庭之證詞一致。又被告從來皆未述及原告有要用黑道恐嚇
  之字眼，只是陳述當天與原告吃飯時，原告曾誇耀原告與黑道
  之關係很好，因此乃據實陳述。故被告於前開律師懲戒事件之
  陳述，與被告於前開刑事案件所述，並無不同。
(三)聲明：原告之訴及假執行之聲請均駁回；如受不利之判決，願
  預供擔保，請准宣告免為假執行。
三兩造不爭執之事實：
(一)原告前擔任本院九十一年度訴字第一八六號妨害秘密案件被告
  高淳淳之辯護人，曾於九十一年四月間某日，至台北市○○區
  ○○路之雙聖餐廳與被告會面，為兩造所不爭執，有該委任狀
  在卷可稽，亦經本院調閱該卷宗，查閱屬實。
(二)被告於九十一年五月十日，上開刑事案件準備程序期日作證時
  ，就系爭部分作證全文為：「我有一些事情想向審判長陳述，
  我希望這個案子以後能夠盡量不要傳喚我出庭作證，而且我也
  希望我以後不要受到精神上的騷擾，因為我在接到本次傳票以
  前，高淳淳有打電話給我，分別約我及林詩韻，我赴約之後發
  現乙○○律師也在場，高淳淳說剛好他跟乙○○律師也約好，
  所以我們三個人就一起吃飯，吃飯就談本案的事情，然後李律
  師向我講說為了避免以後開庭問你一些問題會尷尬，所以有些
  問題就在這邊作一些溝通，例如如果問到高淳淳帶去包包裡面
  有錄音機要給你們，為什麼你們沒有拿來用，我說我不需要，
  他就說為什麼沒有送給別人，我就說因為不是我的東西。然後
  他就跟我講，要我說因為這個東西太舊了所以沒有人要，後來
  李律師就舉了很多例子，譬如說很多記者想知道我們是誰，為
  什麼我與淳淳那麼好卻在這個時候出賣他，他希望我話講的中
  性一點，應該是指我們在開庭的時候講話要中性一點，還有他
  還誇耀他與黑道的關係很好，例如說他半夜喝酒醉在哪裡出了
  事情，就有人出來幫忙他，而且有人說他是魔鬼代言人，就會
  有一些兄弟想要替他去砍人，李律師引述說有人打電話給他說
  ：李哥！李哥！我們傢伙都已經準備好了，隨時都可以準備去
  砍人。」等語，為兩造所不爭執，並有該準備期日筆錄在卷足
  憑，亦經調閱該卷宗，查閱屬實。
四得心證之理由：
  本件兩造所爭執之處，即在於被告是否在前開刑事案件作不實
  之陳述，侵害原告之名譽權？
(一)按侵權行為之成立，必須符合侵權行為人有侵權行為；侵害他
  人權利；侵害行為係屬不法；被害人受有損害；侵權行為與被
  害人之損害間具有相當因果關係；須有故意或過失；侵權行為
  人須有責任能力之要件，始足當之。至所謂之故意，係指行為
  人對於侵害之事實，明知並有意使其發生，或行為人對於侵害
  之事實，預見其發生而其發生並不違背其本意。末按侵權行為
  所發生之損害賠償請求權，以有故意或過失不法侵害他人權利
  為其成立要件，若其行為並無故意或過失，即無賠償之可言（
  最高法院四十九年台上字第二三二三號判例參照）。
(二)查被告於前開刑事案件所述，並未指稱原告有要求被告於前開
  刑事案件作偽證之情事，此有該訊問筆錄影本在卷可稽（見本
  院卷第三十五、三十六頁），並經當時在場旁聽之中國時報記
  者即證人甲○○證述屬實，復經本院調閱該卷宗，查閱屬實。
  至九十一年五月十一日之中國時報固刊載：「高女同事驚爆內
  幕：律師要我們作偽證。」聯合報刊載：「高淳淳同事指律師
  教唆偽證，被指開庭前找他們吃飯暗示和黑道很熟。」台灣日
  報刊載：「兩證人指乙○○教唆作偽證。高淳淳四友人出庭爆
  料。律師威脅有黑道勢力可砍人。」此有該報紙在卷足憑（見
  本院卷第三十九至四十三頁）。惟上開新聞乃該新聞媒體所為
  之報導，與被告無涉。則原告主張被告於前開刑事案件，指稱
  原告曾要求被告作偽造，侵害原告之名譽權云云，自不足取。
(二)另前開刑事案件另一證人林詩韻於聽聞被告前開所述後，亦起
  身陳稱：「剛剛丙○○所講的是那天午餐的事情，我與李律師
  高淳淳碰面是緊接著喝下午茶的事情，起先我與高淳淳約的時
  候，他是說他是與我單獨會面，我問說是否要找淑珍，他說不
  要，他要分別與我們討論一些事情，有一些事情他只想與我談
  論，後來他就先解釋為什麼乙○○會在現場，因為李律師剛好
  有時間約她，李律師那一天剛好想要與淳淳談證人的事情，所
  以想先跟我討論出庭那一天會問我的問題，李律師有提了兩個
  比較重要的部分，第一就是我與淳淳在八月中的時候我有陪淳
  淳去一家店去錄製錄音帶，李律師說會在庭上問我要我形容錄
  音帶裡面女生的聲音是怎麼樣的，我說我不知道該怎麼形容是
  否可以請他示範，李律師他就說我們都知道璩美鳳的聲音是比
  較撒嬌細細的嗲嗲的，郭玉鈴的聲音是粗粗的，他希望我開庭
  的時候說錄音帶裡面的聲音是粗粗的，另外就是我說淳淳跟我
  講說他把東西燒掉的時候，他希望我形容淳淳當時的說話的神
  情語氣，我就沒有講話，他說如果我要幫淳淳的話，他就說你
  就要說因為高淳淳被問的很煩所以就隨口說說，還有談到我們
  在九十年十二月三十一日在雙聖餐廳吃飯時提到淳淳要求蔡仁
  堅開本票的事情，他也是希望我把這件事情敘述成當時淳淳對
  於郭玉鈴所作的這些事情都不知情，然後是經由媒體的報導才
  知道蔡仁堅有涉案，所以淳淳當然要要求蔡仁堅開本票給高淳
  淳，李律師也有向我提到說當天我們開庭會碰到很多媒體的朋
  友，說我們會承受很大的壓力，隔天的報紙會刊登高淳淳的好
  朋友出賣她，反正當時李律師的意思就是說如果高淳淳會有事
  就是我跟丙○○害的，之後我們談完之後，高淳淳就打電話要
  邀請他的母親過來，我就說我要先離開了。當天晚上高淳淳又
  來我們宿舍，我們四個人都在，我們有遵從警官的建議要錄音
  存證，所以我們有把當天晚上交談的內容錄下來，但是有一些
  部分比較不清楚因為淳淳的聲音比較低沈，錄音帶的內容就是
  認為檢察官所蒐集到證據與他們自己所蒐集到的證據有所出入
  ，高淳淳也希望說如果我們要幫助她的話，在庭上說話可以比
  較偏袒她。」等語，且原告於前開刑事案件聽聞被告及林詩韻
  前開所述後，復陳稱：「當天這兩位小姐有分別向承辦的警官
  及檢察官聯絡，當初是高淳淳請我來判斷她的朋友是否會來幫
  她，所以我是幫被告來做判斷說是友性的或敵性，我告訴他們
  我常被檢方對外放話說送懲戒、被整、甚至被對造罵為魔鬼代
  言人，因為丙○○與高淳淳比較好，所以我告訴她說如果能幫
  就幫，我有向她提到義氣的問題，當初我說黑道的部分我們談
  話過程中開玩笑的，因為當時我認為我的電話被監聽，林詩韻
  小姐當時我們判斷是屬於比較敵性的證人，所以義氣方面的部
  分我是針對丙○○小姐說的，最後林詩韻還是說她會照他的筆
  錄上來說，我們想要瞭解丙○○與林詩韻是否與警方之間有條
  件交換，我當然不可能向他講這些事情讓他跟檢察官報告。」
  此亦有該訊問筆錄影本在卷可稽（見本院卷第三十六至三十八
  頁），是依被告、林詩韻及原告前開所述，堪認原告於前開刑
  事案件為高淳淳辯護時，確有利用與被告及林詩韻見面之機會
  ，要求被告及林詩韻於前開刑事案件作證時，應顧及與高淳淳
  之朋友間義氣，於作證時之證詞應儘量幫助高淳淳，而為有利
  於高淳淳之陳述，且原告確曾提及原告與黑道之關係。則被告
  前開有關原告於兩造會面時曾要求被告作證時講話應中性一點
  ，及原告曾提及原告與黑道熟識之部分，與事實相符，被告並
  無不實陳述之情事。
(四)至被告於臺灣律師懲戒委員會九十二年度律懲字第十四號審理
  時固證稱：當天整個過程是聊天的性質，李律師並沒有特別提
  到在法庭上要問伊何種問題；李律師有問伊包包的東西有沒有
  拿出來用，伊回答不需要，用不到；李律師沒有用黑道來恐嚇
  ，當時伊在法院審理時只是向審判長陳述當天的情形及過程，
  伊並沒有說李律師有教伊這樣說等語（見本院卷第五十頁）。
  惟被告上開所述，與被告於前開刑事案件所述，有關兩造會面
  談話內容大致相符。況證人係憑藉其個人對事發當時所見所聞
  之記憶及理解，事後加以陳述，惟通常一般人之認知及記憶的
  運作，與電視或錄影帶、照相機隨時均能如實重現事件之特性
  ，迥然不同，一般人縱令刻意記憶並立時陳述複誦，尚且無法
  鉅細靡遺描述事件發生之全部細節，遑論人類之記憶及理解能
  力與機器不可同日而語，隨著時間的消逝及個人記憶力優劣之
  差異，不僅事件之記憶隨時間經過而逐漸淡忘，二以上不同個
  體，對於同一事件之描述，亦受制對事件注意力、記憶力及理
  解力不同，對於事件之細節描述部分，絕無可能毫無差池。則
  被告於前開刑事案件及律師懲戒案件中，其陳述之細節縱使略
  有出入，尚難遽以認定被告有故意為不實陳述之情事。參以，
  本件兩造並無宿怨，被告何需為故意為不實之陳述，而涉犯刑
  法上之偽證罪和負擔民事上之侵權賠償責任。另如前所述，囿
  於人的記憶力限制，自難以被告於前開刑事案件及律師懲戒案
  件中，其陳述之細節縱使略有出入，且原告未能證明被告有過
  失，即課以其過失之責任。故原告主張被告在前開刑事案件為
  不實之陳述，侵害其名譽權，應依民法第一百九十五條之規定
  ，負擔損害賠償責任，即不足取。
五從而，原告依民法第一百九十五條之規定，訴請被告給付二百
  萬元，及自起訴狀繕本送達翌日起至清償日止，按年息百分之
  五計算之利息，並將附件所示道歉聲明以二分之一之版面刊登
  於中國時報、聯合報、自由時報、台灣日報之全國版頭版各一
  天，為無理由，應予駁回。
六又原告之訴既經駁回，其假執行之聲請，因訴之駁回而失所附
  麗，不應准許。
七本件事證已臻明確，兩造其餘主張、陳述及所提證據，經審酌
  與本院前揭判斷不生影響，毋庸再予審酌，併此敘明。
八訴訟費用負擔之依據：民事訴訟法第七十八條。
中　　華　　民　　國　　94　　年　　10　　月　　31　　日
  　　　　　　　　　民事第六庭法　　　官  姜悌文
以上正本係照原本作成
如對本判決上訴，須於判決送達後20日內向本院提出上訴狀，並
依上訴利益繳納上訴費。
中　　華　　民　　國　　94　　年　　11　　月　   3　　日
                              法院書記官　蔡炎暾
